【裁判字號】    94,訴,440
【裁判日期】    950904
【裁判案由】    損害賠償
【裁判全文】
臺灣士林地方法院民事判決               94年度訴字第440號
原      告  甲○○
訴訟代理人  林美倫律師
            陳豪杉律師
被      告  乙○○
                        央研究院分子生物研究所）
訴訟代理人  蔡文彬律師
複 代理 人  姚宗樸律師
            李岳洋律師
上列當事人間請求損害賠償事件，本院於民國95年3 月6 日言詞
辯論終結，判決如下：
    主      文
被告應給付原告新臺幣壹佰捌拾伍萬捌仟零元及自民國94年1
月15日起至清償日止，按週年利率5%計算之利息。
原告其餘之訴駁回。
訴訟費用由被告負擔3/4，餘由原告負擔。
本判決原告勝訴部分，於原告以新臺幣陸拾貳萬元供擔保後，得
假執行。但被告如於執行標的物拍定、變賣或物之交付前，以新
臺幣壹佰捌拾伍萬捌仟零元為原告預供擔保或將請求之標的提
存，得免為假執行。
原告其餘假執行之聲請駁回。
    事實及理由
一、本件原告起訴主張：被告為中央研究院分子生物研究所技正
    ，於民國92年9 月26日晚間6 時5 分許，駕駛車牌號碼為6D
    -0763 號自小客車，自臺北市南港區○○○路○ 段128 號地
    下室車庫離去，於離開車庫通道欲左轉進入上開研究院路2
    段時，應注意來往人車動態，並隨時採取必要之安全措施，
    且按當時狀況天候晴、夜間有照明，並無不能注意之情形，
    適伊由東往西行經該路段，被告竟疏未注意，致其車身左側
    碰撞伊，造成伊受有右側股骨近端骨折、左膝外側脛骨平台
    骨折合併後十字韌帶鬆弛及內側半月狀軟骨破損等傷害，惟
    因伊在臺長期治療無法痊癒，不得已數度往返香港接受醫療
    ，復因遭被告撞傷行動不便，須他人照顧並添購醫療輔助器
    材、額外支出復康巴士、救護車與返港機票等交通費用及增
    加其他生活上必要支出，而受有醫療費用新臺幣（下同）
    1,010,183 元、看護費用92,400元、交通費用54,800元、增
    加其他生活上必要支出74,181元及慰撫金150 萬元之損害，
    合計2,731,564 元，扣除已領取強制汽車責任險理賠金20萬
    元後，被告應負賠償責任，爰依民法第184 條第1 項前段、
    第193 條第1 項及第195 條第1 項前段之規定，訴請被告賠
    償2,531,564 元及遲延利息等語。並聲明：(一)被告應給付原
    告2,531,564 元及自起訴狀繕本送達翌日起至清償日止，按
    週年利率5%計算之利息。(二)原告願供擔保，請准宣告假執行
    。
二、被告則以：否認就本件車禍之發生有過失，伊縱有過失，原
    告於事故發生時，亦未遵循道路交通規則靠邊行走，對於損
    害之發生亦與有過失，被告僅應負一半之賠償責任；且原告
    請求之在臺醫療費用，除應扣除健保局退還之費用外，應以
    實際支出之醫療費用為準；返港醫療費用及交通費用，因非
    屬必要費用不應列入損害賠償範圍；而原告因車禍發生而須
    額外添購之用品除輪椅及助行器之外，其他均非必要之支出
    ，被告自無須負賠償之責；又原告家屬本亦對其負有照顧義
    務，且原告亦未實際支出該看護費用，伊自無庸賠償，縱須
    賠償，看護費亦應酌減為一般看護費用之一半；至於原告請
    求慰撫金150 萬元亦屬過高等語，資為抗辯。並聲明：(一)原
    告之訴及假執行之聲請均駁回。(二)如受不利判決，願供擔保
    請准宣告免為假執行。
三、兩造不爭執之事實：
  (一)被告為中央研究院分子生物研究所技正。
  (二)被告於92年9 月26日晚間6 時5 分許，駕駛車號6D-0763 號
    自小客車，自臺北市南港區○○○路○ 段128 號分子生物研
    究所地下室車庫駛出，沿車庫通道（中央研究院院區道路）
    北向南行駛至上開研究院路2 段128 號前擬左轉東向進入上
    開研究院路2 段時，原應注意車前狀況，並隨時採取必要之
    安全措施，衡諸當時情狀亦無不能注意之情形，竟疏未注意
    原告沿研究院路2 段東向西方向靠右行走之動態，貿然左轉
    ，致其左側車身前車門處擦撞原告左膝，原告因而跌坐在地
    ，受有右側股骨近端骨折、左膝外側脛骨平台骨折合併後十
    字韌帶鬆弛及內側半月狀軟骨破損等傷害，業經本院士林簡
    易庭93年度士交簡字第1900號刑事簡易判決、本院94年度交
    簡上字第4 號刑事確定判決所認定。
  (三)原告已領取強制汽車責任險之醫療給付200,000 元及健保退
    費56,655元。
五、得心證之理由：
    原告主張遭被告乙○○撞傷後，身體健康受有重大難治之傷
    害，已支出醫療費用917,179 元、看護費用92,400元、其他
    醫療及生活必需器材費用93,004元、交通費用54, 800 元及
    其他生活上必要支出74,181元，復受有精神上之損害150 萬
    元，扣除強制汽車責任險之給付20萬元，合計尚有2,531,
    564 元損害未經填補，被告乙○○應負賠償責任等語，惟為
    被告所否認，並以前揭情詞置辯。是本件爭點為：(一)被告就
    本件車禍之發生是否有過失？原告就本件車禍之發生是否與
    有過失？(二)原告得請求被告賠償多少醫療費用（包括全民健
    保退費應否自被告賠償額中扣除）？(三)原告因系爭車禍而增
    加生活上之支出（包括添購醫療輔助器材費用、看護費用、
    承租無障礙空間房屋之租金、因治療所支出之交通費用）得
    向被告請求多少賠償？(四)被告應給付原告之慰撫金為何？茲
    分述如下：
  (一)被告就本件車禍之發生是否有過失？原告就本件車禍之發生
    是否與有過失？
    1.被告於案發時地駕駛自小客車沿研究院路2 段128 號車庫
      通道北向南行駛至上開研究院路2 段128 號前擬左轉進入
      上開研究院路2 段時，原告適沿研究院路2 段東向西方向
      靠右行走，被告貿然左轉，車身迫近原告，致其左側車身
      前車門處擦撞告訴人膝蓋，原告因而跌坐在地，雙腳陷於
      被告車輛前後輪之間，原告拍打車門叫喊，被告始下車查
      看等情，業據原告於本院94年度交簡上字第4 號刑事案件
      （下稱「系爭刑事案件」）審理中結證在卷，其因本次車
      禍而右側股骨近端骨折、左膝外側脛骨平台骨折合併後十
      字韌帶鬆弛及內側半月狀軟骨破損，則有三軍總醫院附設
      民眾診療服務處診斷證明書影本1 紙在卷為憑。核其所證
      車禍情節，不論雙方行向、撞擊位置，與被告自承之駕車
      行向，及系爭刑事案件卷附警製道路交通事故現場圖影本
      及被告車輛照片所示：案發後被告車斜停於研究院路2 段
      128 號轉入該路2 段路口，車頭左轉東向，左車尾、左車
      頭分距路緣小花園圃約0.6 公尺、3.6 公尺，現場無明顯
      煞車痕、刮地痕或碎石、油漬，被告左側車門下半車身有
      兩巴掌落灰塵痕跡印等現場跡證，均相符合。
    2.被告雖以其所駕自用小客車並無擦撞痕跡，原告復無明顯
      外傷等語為詞，質疑原告所述其膝蓋與被告所駕車輛左側
      擦撞，致雙腿陷於被告所駕車輛前後輪間等節之真實性等
      語。惟被告之自用小客車乃鋼鐵所鑄，與柔軟人體擦撞，
      如受力不大，原未必留下痕跡，而人體遭撞擊而內部骨折
      ，其傷害更未必在外觀上明顯，至於人體與汽車擦撞後，
      究係對向飛彈而出，抑或或側身跌坐，端視受力之角度、
      重量而定，未能一概而論，此為眾所皆知之物理及生物法
      則，被告徒以案發後其車無擦撞痕跡，且原告跌坐在車門
      旁，未受明顯外傷等節為由，指稱原告前揭陳詞與實情不
      合，原非的論。且原告為中央研究院之研究員，案發時時
      年57歲，久住香港，往返於香港、臺北間等情，為兩造所
      不爭執，顯然原告對於大城市汽車交通之脈動具有相當之
      智識經驗，若非遭汽車極近距離之迫近，甚而撞擊，料無
      無端驚嚇而跌坐在地之可能，況被告左側車門下半有兩巴
      掌落灰塵痕跡印位置，與一般東方男子體型膝蓋微屈之膝
      蓋高度相仿，該兩巴掌落灰塵痕跡堪認為原告膝蓋微屈與
      被告車身接觸之痕跡，而案發後原告確實受有左膝外側脛
      骨平台骨折合併後十字韌帶鬆弛及內側半月狀軟骨破損等
      傷害，足徵原告所稱膝蓋與被告之車擦撞受傷等語為實，
      依常情而斷，原告膝蓋前方受力後，自然向後傾跌，而當
      時被告所駕車輛正擬左轉之際，復為兩造所一致供陳，則
      原告膝蓋遭擦撞向後傾倒後，因被告車輛左轉而未前行，
      導致人、車之相對角度位置變更，原告之雙腿因而陷於被
      告所駕車輛前後二輪之間，旋拍打車門叫喊，被告即停車
      ，故輪胎並未碾過原告雙腿等情，亦與經驗法則相當。
    3.至於證人段正興雖於系爭刑事案件審理中結證稱：案發後
      伊目擊被告由右邊車門下車，直覺發生車禍，遂從被告車
      尾位置走過來，發現原告雙腿膝蓋抵住被告左側車門，坐
      在車門旁，正痛苦呻吟，伊前去報警後，重新回到現場就
      看到原告把腳伸直躺在車底下等語，惟證人段正興係事發
      後1 年有餘始為被告所聲請傳訊，為證詞之際，距事發之
      時已有2 年，其既未目睹車禍情節，又非利害關係人，實
      難期就車禍被害人詳細情況為正確而清晰之描述，此由證
      人段正興經系爭刑事案件審理法院依職權訊問，對於原告
      當時穿著均不復記憶，對於救護人員具體救助行為亦無所
      悉等節以觀，即可見一斑，尤其證人段正興為被告之友性
      證人，對於關鍵爭點而記憶模糊之處，極易受誘導而為錯
      誤之記憶，甚至自我強化為確信，尚難遽予採信，就原告
      於案發後跌坐在地之姿勢，應以所證與現場跡證均相符合
      之原告證詞為可信。另衡酌被告自警訊迄系爭刑事案件審
      理中，始終堅稱伊開車有注意往來車況，惟案發地之路權
      不屬於行人乙節，而原告復指證被告下車後第一句話為：
      「我沒看到你」，亦為被告所不否認，足見被告案發前根
      本不曾發覺車前有原告行走之動態，又如何推論其車並未
      擦撞原告？原告係受驚嚇而自行跌倒受傷？綜上，堪認被
      告於駕車左轉之際，未注意車前有原告行走之動態，貿然
      左轉，致其左側車身前車門處擦撞原告膝蓋，確為肇事因
      素，而此經臺北市行車事故鑑定委員會、臺北市政府交通
      局鑑定，亦均同此意見，有卷附臺北市行車事故鑑定委員
      會93年6 月17日北鑑審字第0930143300號鑑定意見書、臺
      北市政府交通局93年10月8 日北市交五字第09333950000
      號函所附編號第6327號鑑定覆議意見書各1 份附於系爭刑
      事案卷可參。
    4.按汽車行駛時，駕駛人應注意車前狀況，並隨時採取必要
      之安全措施，道路交通安全規則第94條第3 項定有明文。
      被告為汽車駕駛人，領有駕駛執照，對於上開規定自應知
      之甚稔，於肇事地駕車左轉之際，應注意車前有行人行走
      之動態，並隨時採取必要之安全措施。被告雖辯稱案發地
      並非人行道，原告竟行走在路權歸屬於汽車之汽車車道上
      ，伊無注意義務等語。惟查，事故發生地為研究院路2段
      ，為中央研究院之院區○○路段東向西方向僅左側設有人
      行道，原告行走之右側則未設有人行道，此有附於系爭刑
      事案件卷內之警製道路交通事故現場圖、原告所提出之現
      場照片（94年3 月28日提出之意見狀所附照片第3 張）可
      稽，又參諸上開現場圖所示，案發地道路總寬8.4 公尺，
      被告車斜停於研究院路2 段128 號轉入該路2 段路口，車
      頭左轉東向，左車尾、左車頭分距路緣小花園圃約0.6 公
      尺、3.6 公尺，顯然撞擊點應在距離路緣0.6 公尺至3.6
      公尺之間，核與證人段正興證稱案發後原告跌坐在路緣約
      2 公尺處相符，堪認原告行走而遭碰撞地約距路緣0.6 公
      尺至2 公尺間，應屬靠邊行走無訛，無悖於道路交通安全
      規則第133 條關於行人靠邊行走之規範，被告對於該處行
      走之行人負有注意義務，自屬當然。而案發當時為晴天夜
      間有照明，光線、視距均屬良好，該路口為市區○○路口
      ，未設行人號誌燈，且道路為鋪設柏油、無缺陷、無障礙
      物之乾燥路面，此有附於系爭刑事案卷內之道路交通事故
      調查表可憑，應無不能注意之情事。詎被告左轉入上開研
      究院路2 段時未注意左前方適有原告行走於同路段路邊，
      致生本件事故，其有過失，甚為灼然。原告因本次車禍而
      受有右側股骨近端骨折、左膝外側脛骨平台骨折合併後十
      字韌帶鬆弛及內側半月狀軟骨破損等傷害，業如前述，被
      告之過失與原告所受傷害顯有相當因果關係。另本院士林
      簡易庭93年度士交簡字第1900號刑事簡易判決、本院94年
      度交簡上字第4 號刑事確定判決亦同此認定，並經本院調
      取該刑事案卷核閱屬實。被告辯稱伊就本件車禍之發生並
      無過失等語，顯不足採。
    5.本件車禍發生地為研究院路2 段，屬中央研究院之院區○
      ○路段東向西方向僅左側設有人行道，原告行走之右側則
      未設有人行道，原告於上開路段右側靠邊行走，符合道路
      交通安全規則第133 條之規定，已如前述，此外，被告復
      無法舉證證明原告就本件車禍之發生有何過失之情事，是
      其辯稱原告亦與有過失等語，亦不足採。
  (二)原告得請求被告賠償多少醫療費用（包括全民健保退費應否
    自賠償額中扣除）？
    1.又按因故意或過失，不法侵害他人之權利者，負損害賠償
      責任，民法第184 條第1 項前段定有明文。原告確係因被
      告之過失行為而受傷，已如前述，原告自得依民法關於侵
      權行為之規定，請求被告賠償其所受之損害。
    2.醫療費用部分：
      (1)按不法侵害他人之身體或健康者，對於被害人因此增加
        生活上之需要時，應負損害賠償責任，民法第193條第1
        項定有明文。本件原告因遭被告撞傷，截至94年5 月28
        日止，在臺就醫已支出醫療費用351,800 元，業據原告
        提出與所述相符之逐次就醫收據附卷足憑，稽之原告所
        受傷害及各收據所載醫療科別、用途、項目或品名，均
        屬因被告不法侵害後所需治療上必要之費用，及增加生
        活上需要之必要費用，是原告自得請求被告賠償。被告
        雖辯稱依原告所提原證四號收據觀之，原告僅實際支出
        19,333元等情，惟查，該紙收據僅係原告第一次住院期
        間之醫療費用收據明細，其上並載明「預繳醫療費
        313,000 元」、「實收金額19,333元」、「合計總金額
        332,333 元」，加上後續之在臺醫療費用單據，原告確
        實已支出醫療費用351,800 元，此外，被告復未舉證證
        明其有代原告預繳任何醫療費用，則其辯稱原告僅實際
        支出醫療費用19,333元，顯與事實不符，尚不足採。
      (2)次按保險人依汽車強制責任保險法規定給付之保險金，
        視為加害人或被保險人損害賠償金額之一部分；加害人
        或被保險人受賠償請求時，得扣除之，強制汽車責任保
        險法第30條定有明文。經查，原告自認業已領取強制汽
        車責任保險金共20萬元之事實，則上開保險金自應由被
        告所負之上開在臺醫療費用賠償金額中予以扣除。
      (3)復按損害賠償，除法律另有規定或契約另有訂定外，應
        以填補債權人所受損害或所失利益為限，民法第216 條
        第1 項定有明文。全民健康保險雖係以被保險人身體完
        整不受侵害為其保護內容而有人身保險之色彩，惟究其
        投保目的，乃在填補被保險人因治療所產生費用之具體
        損害，而兼有財產保險之性質，仍應有禁止不當得利原
        則之適用，被保險人自不能因疾病治療而獲取不當得利
        ，是被保險人之醫療費用業經中央健康保險局支付者，
        該部分醫療費用債權自應移轉予中央健康保險局，被保
        險人即不得再向侵權行為人請求給付該部分費用，僅得
        就其自付額部分為請求（臺灣高等法院暨所屬法院94年
        度法律座談會決議參照）。是被告辯稱醫療費用部分，
        原告應扣除健保給付部分，只能請求自行負擔部分之費
        用等語，固屬有據。經查，原告於車禍發生時，甫到達
        臺灣不久，尚未加入全民健康保險，故當時住院治療之
        費用均係全額自負，嗣於加入全民健康保險後，中央健
        保局隨即退還原告部分醫療保險給付56,655元，為兩造
        所不爭執，則揆諸前揭說明，上開保險給付亦應由被告
        所負之上開在臺醫療費用賠償金額中予以扣除。故原告
        據以請求之在臺醫療費用，於扣除強制汽車責任保險理
        賠金及健保給付後，應為95,145元（計算式：351,800-
        200,000-56,655=95,145）。
      (4)原告主張伊經本件車禍後在臺醫療期間，因傷勢長期未
        好轉，乃遍尋三軍總醫院、臺大醫院及長庚醫院等知名
        醫療院所診斷，結果各家醫院對於後續治療方案及原告
        傷情之說法不一，伊為獲得最妥善之醫療，乃將X 光片
        寄交先前曾在香港為原告治療之張維醫師，經張維醫師
        診斷後告知，伊於車禍發生當時在三軍總醫院施行之手
        術並不成功，伊遂於93年4 月返港進行檢查及治療，並
        於93年4 月21日接受螺釘移除手術及骨髓抽吸治療，嗣
        於香港停留複診至同年6 月15日返臺，又於同年10月31
        日至12月21日回港接受手術及治療，再於94年8 月間返
        港手術拆除植入右大腿及右膝之金屬條及鋼釘，在香港
        前後共支出醫療費用港幣135,550 元，折合新臺幣
        565,379 元（依原告起訴日即93年12月3 日港幣兌換新
        臺幣之收盤價為1 元港幣兌換4.171 元新臺幣計算）等
        情，業據其提出與所述相符之香港醫療院所醫療收據原
        本、香港醫師所出具之診斷證明書原本為證，上開原本
        並經兩造協議向香港醫療院所及醫師函查屬實，稽諸原
        告所受傷害及各收據所載醫療科別、用途、項目或品名
        ，均屬因被告不法侵害後所需治療上必要之費用。又經
        本院分別向三軍總醫院、長庚醫院及臺大醫院函詢結果
        ，該三家醫院均表示原告於三軍總醫院手術後5-7 個月
        ，仍有右股骨骨折不癒合（或稱癒合不良）及右股骨近
        端螺釘鬆脫之情形，且治療骨折不癒合之方式有多種，
        各該醫院均有治療之設備及技術等語，有上開醫院覆函
        在卷可稽（詳參本院卷一第170 至173 頁），顯見原告
        所稱伊於車禍後在臺醫療期間，於三軍總醫院施行之手
        術並未成功，傷勢長期未好轉，且三軍總醫院、臺大醫
        院及長庚醫院等醫院對於後續治療方案及原告傷情之說
        法不一等情，確與事實相符，則原告為獲得無論係主觀
        或客觀上較為妥善之醫療，而返回香港由較為熟悉且較
        有信心之醫師施行手術及醫療，應屬事理之常，是原告
        因在香港治療所支出之必要醫療費用，亦得請求被告賠
        償。況我國之全民健保制度，性質上屬於社會保險之一
        種，並非以為加害人分散風險或減免賠償義務為目的，
        更無強制被害人必須在臺灣或全民健保特約醫療院所就
        醫之規定及效力，是被告辯稱原告捨棄臺灣進步之醫療
        設備與技術，返回香港手術及治療所支出之費用，非屬
        必要費用等語，洵屬無據，而不足採。
      (5)綜上所述，原告為治療因遭被告撞傷而支出在臺灣及在
        香港之必要醫療費用，於扣除強制汽車保險理賠金及全
        民健保給付後，得請求被告賠償660,524 元（計算式：
        95,145+5 65,379=660,524）。
  (三)原告因系爭車禍而增加生活上之支出（包括添購醫療輔助器
    材費用、看護費用、承租無障礙空間房屋之租金、因治療所
    支出之交通費用）得向被告請求多少賠償？
    原告因遭被告撞傷，得依民法第193 條第1 項之規定，請求
    被告賠償因系爭車禍而增加生活上之支出，已如前述，茲依
    原告請求之項目分述如下：
    1.醫療輔助器材部分：
      原告主張因遭被告撞傷行動不便，須添購助行器、輪椅、
      電動床、馬桶墊高器、不銹鋼馬桶椅、大尺碼褲等器材及
      生活必需品，而受有增加生活上必要支出93,004元之損害
      等情，雖提出同額之購買發票為證，惟為被告所否認。經
      本院向三軍總醫院函查原告是否有購置上開器材及生活用
      品之必要，該院復稱：「吳員因兩下肢均嚴重受傷」、「
      出院期間須添購助行器及輪椅」等語，有該院復函附卷可
      佐，是應認原告於各添購一台輪椅4800元及助行器990 元
      之範圍內，係屬增加生活上之必要支出，至於原告基於個
      人主觀上之需求而多購置一台助行器及添購電動床、馬桶
      墊高器、不銹鋼馬桶椅、大尺碼褲等器材及生活用品部分
      ，則非屬必要費用。故原告得請求被告賠償添購醫療輔助
      器材之費用5,790 元（計算式：4,800+990=5,790）。
    2.看護費部分：
      原告主張因遭被告撞傷行動不便，於第一次手術住院期間
      須他人看護、照顧，而受有僱用專業日、夜班看護費用
      39,600元（每班1,100 元）及請家人看護費用52,800元之
      損害等語，惟為被告所否認。經查：
      (1)原告因被告侵權行為致兩下肢嚴重受傷，第一次住院期
        間（92年9 月26日起至92年11月7 日止）須僱用日夜班
        看護等情，有三軍總醫院94年9 月16日集逵字第094001
        7755號函在卷足憑。是依原告所受傷情，於第一次住院
        期間應有專人全天看護之必要，而其於事故發生後至92
        年11月7 日出院時止，共支出92年10月23日、24日、27
        日之日班共3 班看護費用3,300 元，以及10月3 日、10
        月5 日、10月8 日至11月7 日之夜班共33班之看護費用
        36,300元，業據原告提出與所述相符之看護費用收據在
        卷足憑，至於其餘時間之日、夜班共48班則由原告之配
        偶及曾短期來臺之子女自行看護，看護費用則為52,800
        元，稽之原告請求看護費用之標準，係以日班、夜班每
        班1,100 元計算，以現今各大醫院看護收費標準為全天
        二班2,200 元計算之行情觀之，堪稱合理。是原告得請
        求被告賠償看護費用92,400元（計算式：39,600+52,80
        0=92,400）。
      (2)至於被告辯稱原告配偶及其子女對原告本即有扶養義務
        ，原告並未支付任何看護費用予其配偶及子女，即未受
        有損害，縱有損害，亦屬其配偶及子女得否向被告求償
        之問題等語。惟按親屬間之看護，縱因出於親情而未支
        付該費用，然其所付出之勞力，顯非不能以金錢為評價
        ，此種基於身分關係之恩惠，自不能加惠於加害人，而
        應比照一般看護情形，認被害人受有相當看護費之損害
        ，命加害人賠償，始符民法第193 條第1 項所定「增加
        生活上需要」之意旨（最高法院89年度臺上字第1749號
        判決、92年度臺上字第431 號判決參照）。是原告之配
        偶及其子女即便基於身分關係之恩惠看護原告，原告仍
        得比照一般委請看護之行情，請求被告賠償看護費用，
        被告所辯上情，洵不足採。
    3.承租無障礙房屋之租金部分：
      原告主張伊原係居住於香港地區之佛學及宗教哲學研究學
      者，於92年9 月間甫應聘來臺擔任中央研究院中國文哲研
      究所之研究員，並獲配住於中央研究院內之宿舍，經本件
      車禍後，因上開宿舍原未施作輪椅坡道等無障礙設施，致
      原告無法居住於上開宿舍內，而需自費租賃中央研究院內
      之學術活動中心居住共67天，支出費用74,181元，至中央
      研究院宿舍區之無障礙設施於92年12月10日完工後，原告
      始返回上開配住之宿舍居住等情，業據其提出中央研究院
      支付新聘學人宿舍大門及一樓入口殘障坡道工程費用之支
      出憑證黏存單、工程明細暨所附統一發票影本（本院卷(一)
      第114 頁）、中央研究院自行收納款項收據影本（附民卷
      第47頁）各一份為證，並參諸前揭三軍總醫院覆函表示原
      告因兩下肢均嚴重受傷，92年11月7 日出院後，兩個月內
      須坐輪椅，出院期間須添購助行器及輪椅等語，堪認為原
      告在臺本無住所，應聘來臺擔任中央研究院研究員後，係
      居住於原未設無障礙設施之中央研究院新聘學人宿舍，本
      無須額外支出住宿費用，惟因遭被告撞傷，平日出入均須
      乘坐輪椅，致無法居住於上開配住之宿舍，而須另外租住
      於設有無障礙設施之中央研究院學術活動中心，至中央研
      究院新聘學人宿舍之無障礙設施於92年12月10日完工後，
      始返回上開配住之宿舍居住，應與事理相符，則其因此而
      支出之租住費用74,181元，與其遭被告撞傷間應有相當因
      果關係，故屬因遭被告撞傷所增加之必要支出，自得請求
      被告賠償。
    4.因治療所支出之交通費用部分：
      原告主張因遭被告撞傷行動不便，必須乘坐輪椅，且下半
      身無法挪動，故僅能以救護車或復康巴士為交通工具，自
      原告起訴時起至93年4 月12日止，因來往醫院就診搭乘救
      護車或復康巴士而額外支出交通費23,100元；又因第一次
      返港治療而額外支出機票費31,700元（港幣7,600 元，第
      二次往返香港治療則不予請求），此部分之交通費用均應
      由被告賠償等情，惟為被告所否認，並以前揭情詞置辯。
      經查：
      (1)參諸前揭三軍總醫院覆函表示原告因兩下肢均嚴重受傷
        ，92年11月7 日出院後，兩個月內須坐輪椅，這兩個月
        內回診須搭乘復康巴士或計程車等語，堪認原告自92年
        11月7 日起至93年1 月6 日止兩個月內往返醫院就診搭
        乘復康巴士或計程車而支出之交通費用，應屬增加生活
        上支出之必要費用，且因乘坐輪椅之病患可經由復康巴
        士所設之起重裝置直接上車，而免除挪動之痛苦及不便
        ，是原告於上開期間內自得選擇搭乘復康巴士，被告僅
        以搭乘費用之高低為由，強求原告捨較為舒適便利之復
        康巴士而選擇費用較低之計程車，洵不足採。經稽諸原
        告所提出之付款收據，92年11月7 日出院搭乘復康巴士
        單程支出700 元、14日、24日、28日、12月12日及26日
        搭乘復康巴士往返三軍總醫院各支出1,400 元，應屬必
        要之支出，另92年11月22日搭乘救護車往返三軍總醫院
        2,200 元，因非屬上開函文所稱必須搭乘之交通工具，
        故應以搭乘復康巴士之費用1,400 元計算其必要費用，
        於上開9,100 元（計算式：700+1,400+1,400+1,400+1,
         400+1,400+1,400=9,100）範圍內，原告得請求被告賠
        償。至於原告於93年1 月6日 以後搭乘復康巴士之支出
        ，則非屬增加生活上之必要支出，自不得請求被告賠償
        。
      (2)原告於車禍後在臺醫療期間，於三軍總醫院施行之手術
        並未成功，傷勢長期未好轉，且三軍總醫院、臺大醫院
        及長庚醫院等醫院對於後續治療方案及原告傷情之說法
        不一，原告為獲得較為妥善之醫療，而返回香港施行手
        術治療，係屬必要之醫療行為，前已認定，則其為進行
        上開必要醫療而往返香港所支出之機票費用，自亦應屬
        增加生活上之必要支出。惟依原告所提出國泰航空公司
        所出具之購票證明顯示，該次購票包括原告（NG/YU
        KWAN MR.）及另一名女性（CHENG/MO BING MS.） 二人
        往返香港之機票費用共港幣7,676 元，亦即原告一人之
        往返機票費用應為16,008元（計算式：3,838 ×4.171
        ≒16,008），原告於此範圍內，亦得請求被告賠償。
  (四)被告應給付原告之慰撫金為何？
    復按不法侵害他人之身體、健康、名譽、自由、信用、隱私
    、貞操，或不法侵害其他人格法益而情節重大者，被害人雖
    非財產尚之損害，亦得請求賠償相當之金額，民法第195 條
    第1 項前段定有明文。本院經審酌原告擁有加拿大哲學博士
    學位，出版中英文學術著作多本，發表中英文論文上百篇，
    有相當之學術地位，現受邀擔任中央研究院研究員，並已訂
    下三年之研究計畫，於92年9 月26日遭被告撞及而導致身體
    受有右側股骨近端骨折、左膝外側脛骨平台骨折合併後十字
    韌帶鬆弛及內側半月狀軟骨破損等傷害，至94年8 月間始手
    術拆除植入右大腿及右膝之金屬條及鋼釘，迄今仍未完全痊
    癒，尚須持續接受複診及復健，期間除造成原告行動不便及
    肉體上之折磨外，並嚴重影響原告預定之研究及學術工作，
    非但蒙受精神上無法彌補之巨大痛苦，亦使其生活秩序大受
    影響，並造成家人生活上之負擔；被告為政治大學企管研究
    所及東亞研究所畢業，現為中央研究院分子生物研究所之技
    正，月入約7 萬餘元，其配偶罹癌且因癌細胞擴散至左半身
    麻痺，因氣胸長期住院醫治，其父中風長期與被告同住，並
    由看護照料生活起居，扶養家屬經濟負擔極重等一切情狀，
    認原告於請求被告賠償100 萬元精神慰撫金之範圍內，尚屬
    公允。逾此範圍之請求，則非有據。
  (五)綜上所述，原告依民法第184 條第1 項前段、第193 條第1
    項、195 條第1 項之規定，於訴請被告賠償1,858,003 元（
    計算式：660,524+5,790+92,400+74,181+9,100+16,008+1,
    000,000=1,858,003） 及自起訴狀繕本送達被告翌日即94年
    1 月15日起至清償日止，按週年利率5%計付利息之範圍內，
    為有理由，應予准許，逾此範圍之請求，為無理由，應予駁
    回。
六、本件兩造均陳明願供擔保，聲請宣告假執行及免為假執行，
    經核原告勝訴部分，均於法相符，爰分別酌定相當之擔保金
    額，併予准許；至原告敗訴部分，其假執行之聲請即失所附
    麗，應予駁回。
七、本件判決基礎已臻明確，兩造其餘之攻擊防禦方法及訴訟資
    料經本院斟酌後，核與判決不生影響，無一一論述之必要，
    併予敘明。
據上論結，原告之訴為一部有理由，一部無理由，依民事訴訟法
第79條、第390 條第2 項、第392 條第2 項、第3 項，判決如主
文。
中    華    民    國    95    年    9     月    4     日
                  民事第二庭  法  官  張國勳
以上正本證明與原本無異。
如對本判決上訴須於判決送達後20日內向本院提出上訴狀。
中    華    民    國    95    年    9     月    4     日
                              書記官  秦慧綺


司法院資訊處製作；財團法人民間司法改革基金會備份。
